【裁判字號】    89,上易,208
【裁判日期】    901218
【裁判案由】    分割共有物
【裁判全文】
臺灣高等法院臺南分院民事判決  八十九年度上易字第二○八號
      上  訴  人  甲○○
      訴訟代理人  乙○○
      被上訴人    丙○○
      訴訟代理人  丁○○
右當事人間請求分割共有物事件，上訴人對於中華民國八十九年八月九日臺灣嘉義地
方法院八十九年度訴字第三二三號第一審判決提起上訴，本院判決如左：
      主      文
原判決除確定部分外廢棄。
右開廢棄部分，上訴人在第一審之訴駁回。
第一審（除確定部分外）、第二審訴訟費用由上訴人負擔。
      事      實
甲、上訴人方面：
一、聲明：求為判決：（一）原判決關於主文第二項廢棄。（二）右開廢棄部分，兩
    造共有嘉義縣竹崎鄉○○○段五○七號、田、面積○．五公頃土地分割方法為如
    原判決附圖方案(三)所示：即編號甲部分○．○五五六公頃分歸上訴人取得，其餘
    部分○．四四四四公頃土地分歸被上訴人取得。
二、陳述：除與原判決記載相同者，予以引用外，補稱：
（一）按法院裁判分割共有物，定其分配，應斟酌各共有人之利害關係，並共有物之
      性質、價值、利用價值及經濟效益決之，要以維持全體共有人之公平為標準，
      所定方法以適當者為限（最高法院七十八年度台上字第二一四一號判決參照）
      。又分割方法應參酌分割結果所有共有人之經濟效益，如須拆除共有人之地上
      房屋，即應慎加考慮，不能以此係將來執行問題，認與分割方法無關，不加斟
      酌（參照司法院七十年八月二十一日七十院台廳一字第四九二號函）。
（二）原判決以系爭土地上建蓋之磚造房屋，已有十七年，均係老舊之磚造平房，故
      認定應依原判決附圖方案(二)分割。但查該房屋現仍甚堅固，並非老舊，且如依
      原判決分割方案，上訴人之房屋坐落在被上訴人取得之土地上，而上訴人取得
      之土地上又為被上訴人作為水泥加工之處所，致須相互拆除地上物，顯對雙方
      均屬不利。
（三）再查被上訴人持分為九分之八，取得之土地略呈東南走向之長方形，縱依原判
      決附圖方案(三)分割，將系爭土地一分為三，亦不影響被上訴人對於土地之利用
      ，且兩造各取得現有之地上物，均無庸拆除，應屬最佳之分割方法。
三、證據：除援用原審所提之證據外，補提相片七張、嘉義縣竹崎鄉公所八十九年八
    月二十一日嘉竹鄉農字第七六五五號函、土地登記申請書及嘉義縣竹崎地政事務
    所土地登記案件補正通知書各一份為證，並聲請履勘現場。
乙、被上訴人方面：
一、聲明：求為判決駁回上訴。
二、陳述：除與原判決記載相同者，予以引用外，補稱：
（一）兩造於民國七十二間在系爭土地上建有磚造平房，惟該房屋已甚老舊，又係未
      經登記之違章建築，且建蓋在系爭農地上，違反農地農用之目的，原審依勘驗
      結果，審酌兩造於系爭土地上所建之房屋，已有十七年，均係老舊之磚造平房
      ，該房屋價值甚微，顯無保留之必要。況若依原判決附圖方案(三)分割，被上訴
      人亦將有部分房屋坐落於上訴人取得土地上，且被上訴人分得之土地亦被分割
      為二處，致無法為整體利用，足徵該分割方案不符合經濟效用。另依原判決附
      圖分割方案(二)，被上訴人雖在上訴人取得之土地上搭建建築物作為水泥加工處
      所，惟該建物係搭建在系爭農地上，違反農地農用使用目的，又被上訴人已不
      在系爭農地上作水泥物品加工，被上訴人擬將上開建物拆除，故上開建物可不
      考慮保留，拆除上開建物對被上訴人並無不利，於公益亦無影響，更可符合農
      地農用之使用目的，更不會拆到上訴人之房屋。
（二）原判決所採分割方法甚為妥適，蓋被上訴人分得之土地係呈東南走向之長方形
      ，雙方均可取得完整且規則之土地，可充分發揮地盡其利之目的。況共有土地
      之分割，應依其價值按應有部分比例分配，並顧及經濟上價值與維持公平，尤
      其不得有害經濟上之利用價值，系爭土地倘依上訴人請求之方案分割，則被上
      訴人擁有之土地將劃分為二處，無法做整體利用，不符合耕作機械化之現代趨
      勢，增加人力之支出，減損土地利用之經濟效用，上訴人之上訴顯無理由。
（三）又上訴人之應有部分為九分之一，上訴人分得部分均面臨道路，被上訴人分得
      之土地大部分未臨路，被上訴人原對上訴人分得土地價值較高不予計較，今上
      訴人對本件共有物分割事件上訴，請鈞院審酌被上訴人分得之土地大多數未面
      臨道路，價值較低，應酌量增加被上訴人應分得土地之面積，以示公平。
三、證據：除援用原審所提之證據外，聲請鑑定系爭共有土地之價值及房屋之現存價
    值。
丙、本院依職權函嘉義縣竹崎地政事務所檢送嘉義縣竹崎鄉○○○段五○七號土地最
    新之登記謄本。
      理      由
一、查本件上訴人於原審起訴主張：坐落嘉義縣竹崎鄉○○○段五○七地號、地目田
    、面積○．五公頃土地（下稱系爭土地），原係兩造母親張李有祿所有，於其生
    前贈與兩造，由上訴人及被上訴人各取得應有部分九分之一及九分之八之權利，
    因系爭土地係屬田地，當時不能辦理分割，亦不能登記為共有，經協議結果，上
    訴人將系爭土地九分之一應有部分信託登記予被上訴人，由被上訴人出名登記為
    系爭土地之所有權人，因農業發展條例於八十九年一月二十六日修正公布，刪除
    舊法第三十條所定每宗耕地不得分割之規定，爰以起訴狀向被上訴人為終止信託
    登記關係之意思表示，並請求被上訴人將系爭土地所有權應有部分九分之一移轉
    登記予上訴人等情，經原審為上訴人勝訴之判決後，因未據被上訴人聲明不服，
    該上訴人請求被上訴人將系爭土地所有權應有部分九分之一移轉登記予伊部分，
    即告確定，故不在本院審理範圍，合先敘明。
二、次按提起分割共有物之訴，參與分割之當事人，以共有人為限，請求分割之共有
    物，如為不動產，共有人之應有部分各為若干，以土地登記總簿登記者為準。雖
    共有人已將其應有部分讓與他人，在辦妥所有權移轉登記前，受讓人仍不得以共
    有人之身分，參與共有物之分割（最高法院著有六十七年台上字第三一三一號判
    例可參）。上訴人雖以其請求被上訴人應將系爭土地所有權應有部分九分之一移
    轉登記予伊部分，業經原審為其勝訴之判決確定為由，而以系爭土地之共有人之
    身分，依民法第八百二十三條之規定訴請分割系爭土地，惟按民法第七百五十九
    條所謂因法院之判決，於登記前已取得不動產物權者，係指以該判決之宣告足生
    物權法上取得某不動產效果之力，恒有拘束第三人之必要，而對於當事人以外之
    一切第三人亦有效力者而言，惟形成判決始足當之，不包含其他判決在內。本件
    關於命被上訴人辦理所有權移轉登記之確定判決，性質上為給付判決，並非形成
    判決，尚須上訴人根據該確定判決辦畢所有權移轉登記後，始能取得所有權，自
    難謂上訴人於該所有權移轉登記事件判決確定時，即取得系爭土地之所有權，而
    上訴人迄今仍未根據該確定判決辦畢所有權移轉登記，系爭土地之所有權人仍登
    記為被上訴人所有，而非上訴人，有土地登記謄本附卷可稽，並為兩造所不爭執
    ，揆諸前揭說明，上訴人既未根據該確定判決辦妥所有權移轉登記，即非系爭土
    地之共有人，其起訴請求分割系爭土地，自不應准許。至於上訴人主張其之所以
    未能前往地政機關辦理土地共有登記，乃因被上訴人拒絕主動拆除位於系爭土地
    上之水泥加工場違建，致使系爭土地無法恢復為農地農用取得農業使用證明書，
    造成地政機關拒絕為伊辦理土地共有登記云云，縱然屬實，亦係地政機關之行政
    處分是否適當之公法上問題，究不得因此而改變上訴人因未登記而不能認係共有
    人之事實，上訴人就地政機關拒絕其登記之當否，自應另循依行政程序予以救濟
    ，附此敘明。
三、綜上所述，上訴人因非系爭土地之共有人，其依民法第八百二十三條之規定訴請
    分割共有物，為無理由，應予駁回。原判決未審酌上訴人並未於系爭土地之登記
    簿上登記為所有權人，即准就系爭五○七地號土地予以判決分割，尚有未洽，上
    訴意旨就此部分指摘原判決不當，求予廢棄，理由雖有不當，惟結論則無不同，
    自應由本院（除確定部分外）予以廢棄改判如主文第二項所示。
四、至於兩造就分割方案所為之其餘攻擊防禦方法及所提出之各項證據資料，經審酌
    後，因與本件判決之基礎無無涉，且不影響判決之結果，爰未予一一論述，僅末
    此敘明。
五、據上論結，本件上訴為有理由，依民事訴訟法第四百五十條、第七十八條，判決
    如主文。
中      華      民      國    九十      年    十二    月    十八    日
                  臺灣高等法院臺南分院民事第二庭
~B1審判長法官
~B2      法官
~B3      法官
右為正本係照原本作成。
如對本判決上訴，須於判決送達後二十日內向本院提出上訴狀；未表明上訴理由者，
應於上訴後二十日內向本院提出理由書。
中      華      民      國    九十      年     十二     月     十七     日
~B法院書記官  謝淑玉


司法院資訊處製作；財團法人民間司法改革基金會備份。
